臺灣板橋地方法院刑事判決　　　　　　 96年度交簡上字第8號
上　訴　人　臺灣板橋地方法院檢察署檢察官
被　　　告　甲○○
選任辯護人　馬金生　律師
上列上訴人因被告過失傷害案件，不服本院於民國95年12月29日
所為之95年度交簡字第1384號第一審判決（聲請簡易判決處刑案
號：95年度偵字第19533 號；移送併辦案號：95年度偵字第2597
3 號），提起上訴，本院管轄之第二審合議庭判決如下：
    主  文
原判決撤銷。
甲○○因過失傷害人致重傷，處有期徒刑陸月，如易科罰金，以
參佰元折算壹日；減為有期徒刑參月，如易科罰金，以參佰元折
算壹日。
    事  實
一、甲○○於民國95年4 月1 日上午8 時15分許，騎乘車牌號碼
    J6P-278 號重型機車，沿臺北縣板橋市○○路由西往東方向
    行駛，行經大觀路2 段「榮民之家」前時，本應注意車輛行
    駛時，駕駛人應注意車前狀況，並隨時採取必要之安全措施
    ，而依當時客觀環境，天候晴，光線為日間自然光線，路面
    乾燥無缺陷，道路無障礙物，且視距良好，依其智識、能力
    亦無不能注意之情事，竟疏於注意車前狀況，而貿然前行；
    適有無照駕駛之騎士蕭少成，亦騎乘車牌號碼QAJ-460 號輕
    型機車，沿大觀路由東往西方向駛至該處之交岔路口，且未
    注意車輛行至交岔路口，轉彎車應讓直行車先行，即貿然左
    轉，欲進入「榮民之家」；甲○○、蕭少成見對方分別左轉
    、直行而來時，均已閃煞不及，甲○○上開重型機車左側車
    頭處因而撞及蕭少成上開輕型機車右側車身，致蕭少成人車
    倒地，當場受有頭部創傷、臉部撕裂傷、臉骨骨折、顱內出
    血、雙側肋膜積水、右眼鈍傷、頭部外傷併硬腦膜下出血及
    水腦等傷害，經送往亞東紀念醫院急救，再轉往行政院國軍
    退除役官兵輔導委員會臺北榮民總醫院（下稱臺北榮民總醫
    院）進行腦室腹膜引流管引流手術，復因水腦進行腦室腹腔
    引流管手術後，仍受有因腦內出血致肢體癱瘓、無法吞嚥言
    語等重大難治之重傷害。甲○○於肇事後，即停留於案發現
    場，並於其犯罪未經有偵查犯罪職權之公務員發覺前，主動
    向前往現場處理之警員自首坦承肇事而接受裁判。
二、案經蕭少成之配偶乙○○訴由臺北縣政府警察局板橋分局報
    請臺灣板橋地方法院檢察署檢察官偵查起訴及移送併案審理
    。
    理  由
一、上揭事實，業據被告甲○○於本院審理時坦白承認，並有道
    路交通事故現場圖、道路交通事故調查報告表、道路交通事
    故談話紀錄表、事故現場及車損照片計17幀、案發地點之路
    口監視器翻拍照片6 幀、臺灣省臺北縣區車輛行車事故鑑定
    委員會95年6 月20日北縣鑑字第0955180666號函附之鑑定意
    見書1 份（鑑定結果認被害人蕭少成無照駕駛輕型機車，轉
    彎未讓直行車先行，為肇事主因；被告駕駛普通重型機車，
    未注意車前狀況，為肇事次因）等在卷可稽；而被害人確因
    本件車禍事故，當場受有頭部創傷、臉部撕裂傷、臉骨骨折
    、顱內出血、雙側肋膜積水、右眼鈍傷、頭部外傷併硬腦膜
    下出血及水腦等傷害，經送往亞東紀念醫院急救，再轉往臺
    北榮民總醫院進行腦室腹膜引流管引流手術，復因水腦進行
    腦室腹腔引流管手術後，仍受有因腦內出血致肢體癱瘓、無
    法吞嚥言語等重大難治之重傷害，此亦有亞東紀念醫院95年
    4 月1 日診斷證明書1 紙、臺北榮民總醫院95年5 月19日、
    同年6 月26日診斷證明書各1 紙、臺北市立關渡醫院95年8
    月28日診斷證明書1 紙等在卷可憑，足認被告上開自白，核
    與事實相符。按車輛行駛時，駕駛人應注意車前狀況，並隨
    時採取必要之安全措施，道路交通安全規則第94條第3 項定
    有明文；被告騎乘重型機車行經本件事故發生地點，依上開
    規定本負有注意之義務，而依當時客觀情形，天候晴，光線
    為日間自然光線，路面乾燥無缺陷，道路無障礙物，且視距
    良好，依其智識、能力亦無不能注意之情事，竟疏於注意車
    前狀況而貿然行駛，應有過失；又被告因前述過失行為，致
    其所騎乘之重型機車左側車頭處撞及被害人所騎乘輕型機車
    右側車身，被害人因而人車倒地，造成被害人受有前述之重
    傷害，被告之過失行為與被害人之重傷害結果間，自有相當
    因果關係；至被害人騎乘機車行經本件事發地點前之交岔路
    口左轉時，亦未注意車輛行至交岔路口，轉彎車應讓直行車
    先行，而貿然左轉，其行為亦有過失，且與其自身之重傷害
    結果間復有相當因果關係，甚者其過失行為更屬本件交通事
    故之肇事主因，惟此僅為本院量定被告刑度時所應予斟酌之
    情狀，尚無解於本件被告過失責任之成立及因果關係之認定
    ，併予敘明。又被害人於本件事故發生後，已於96年2 月14
    日因急性腎衰竭引發急性呼吸衰竭，致引發敗血性休克死亡
    ，此有臺北市立聯合醫院中興院區（下稱中興醫院）所開立
    之死亡證明書1 紙在卷可按，而經本院函詢中興醫院關於被
    害人之死亡結果與其因本件事故所受顱內出血、水腦等傷害
    間有無因果關係乙節，該院函覆略以：被害人之直接死因為
    肺炎敗血性休克，與顱內出血、水腦並無直接因果關係，而
    顱內出血及水腦於文獻記載及臨床經驗上，固易誘發吸入性
    肺炎，惟仍難斷言本件被害人顱內出血與肺炎間之因果關係
    強弱等語，此有該院96年6 月5 日北市醫興字第0963154840
    0 號函文1 紙在卷可憑；是依上開中興醫院函覆內容，本件
    被害人之死亡結果，與其因本件車禍事故所受之傷害間，尚
    難認有相當因果關係存在，無從認被害人之死亡結果係因被
    告之過失行為所致，自不能逕論被告以過失致人於死之責，
    僅能令被告就被害人受有重傷害之結果部分負其責任，併予
    敘明。綜上所述，本件事證明確，被告犯行堪以認定。
二、按被告行為後，94年2 月2 日修正公布之刑法部分修正條文
    ，業於95年7 月1 日施行。修正後刑法第2 條第1 項規定：
    「行為後法律有變更者，適用行為時之法律。但行為後之法
    律有利於行為人者，適用最有利於行為人之法律」，上揭條
    文係規範行為後法律變更所生新舊法律比較適用之準據法，
    於刑法修正施行後，應適用上揭條文之規定，為「從舊從輕
    」之比較。又法律變更之比較適用，比較時應就罪刑有關之
    共犯、未遂犯、想像競合犯、牽連犯、連續犯、結合犯，以
    及累犯加重、自首減輕暨其他法定加減（如身分加減）與加
    減例等一切情形，綜其全部罪刑之結果而為比較；且就比較
    之結果，須為整體之適用，不能割裂分別適用各該有利於行
    為人之法律，此即法律變更之比較適用所應遵守之「罪刑綜
    合比較原則」及「擇用整體性原則」（最高法院24年上字第
    4634號判例、27年上字第2615號判例、95年第8 次刑事庭會
    議決議意旨參照）。茲就與本案相關之刑法修正前、後條文
    之比較，分述如下：
  (一)罰金刑部分：修正前刑法第33條第5 款原規定：「罰金：（
    銀元）1 元以上」，且刑法分則編各罪所定罰金刑之貨幣單
    位，原亦均為銀元，本件被告所犯刑法第284 條第1 項後段
    過失傷害人致重傷罪（詳後述），其法定罰金刑為「（銀元
    ）500 元以下」，依罰金罰鍰提高標準條例第1 條前段規定
    將其數額提高為2 倍至10倍，再依現行法規所定貨幣單位折
    算新臺幣條例第2 條規定折算為新臺幣後，上開罰金刑之數
    額為「新臺幣3 元以上、15,000元以下」；而修正後刑法第
    33條第5 款則規定：「罰金：新臺幣1,000 元以上，以百元
    計算之」，且與該刑法修正條文同於95年7 月1 日起施行之
    增訂刑法施行法第1 條之1 復規定：「中華民國94年1 月7
    日刑法修正施行後，刑法分則編所定罰金之貨幣單位為新臺
    幣（第1 項）。94年1 月7 日刑法修正時，刑法分則編未修
    正之條文定有罰金者，自94年1 月7 日刑法修正施行後，就
    其所定數額提高為30倍。但72年6 月26日至94年1 月7 日新
    增或修正之條文，就其所定數額提高為3 倍（第2 項）」，
    是依上開修正後之規定，刑法第284 條第1 項後段所定之罰
    金刑，其數額為「新臺幣1,000 元以上、15,000元以下」，
    即其罰金之最低數額較諸修正前為提高；比較新舊法之結果
    ，修正後之規定，並未較有利於被告。
  (二)自首部分：修正前刑法第62條前段原規定：「對於未發覺之
    罪自首而受裁判者，減輕其刑」，即修正前刑法關於自首之
    法律效果，係「必」減輕其刑；而修正後刑法第62條前段則
    規定：「對於未發覺之罪自首而受裁判者，得減輕其刑」，
    亦即修正後刑法關於自首之法律效果，已改為僅「得」減輕
    其刑；本件被告行為及自首之時間，均係於刑法修正施行前
    ，自有比較新舊法之必要，經比較新舊法之結果，修正後之
    規定，並未較有利於被告。
  (三)綜上修正前、後刑法規定比較之結果，修正後之刑法規定並
    未較有利於被告，揆諸前揭說明，本件自應適用被告行為時
    即修正前之刑法規定。
三、按刑法第10條第4 項第6 款規定「其他於身體或健康，有重
    大不治或難治之傷害」，為重傷之一種，所謂於身體或健康
    有重大不治或難治之傷害，係指傷害重大，且不能治療或難
    於治療者而言（最高法院54年台上字第1697號判例意旨參照
    ）。查被害人因本件車禍事故，受有前述肢體癱瘓、無法吞
    嚥言語等傷害，其情節顯已達傷害重大且難於治療之程度，
    自屬重傷害。核被告所為，係犯刑法第284 條第1 項後段之
    過失傷害人致重傷罪。檢察官聲請簡易判決處刑意旨固認被
    告之行為，係犯刑法第284 條第1 項（前段）之過失傷害罪
    ，惟本件被告之過失行為，已造成被害人重傷害之結果，此
    詳前述，是被告之行為自已構成過失傷害人致重傷罪，而非
    僅止於過失傷害罪，此部分之聲請意旨，容有未洽，然被告
    經聲請簡易判決處刑之基本事實既屬同一，本院自得依法變
    更起訴之法條。又被告於肇事後，即停留於案發現場，並於
    其犯罪未經有偵查犯罪職權之公務員發覺前，主動向前往現
    場處理之警員自首坦承肇事而接受裁判，此有臺北縣政府警
    察局板橋分局道路交通事故肇事人自首情形紀錄表1 紙附卷
    可按，應依修正前刑法第62條前段規定，減輕其刑。
四、原審對被告據以論科，固非無見，惟被告於肇事後，未曾1
    次親身前往醫院探視肢體已癱瘓之被害人，且被告除協助被
    害人領取強制汽車責任保險之保險金外，並未自行對被害人
    （及其家屬）為任何之賠償，復迄未能與告訴人及被害人家
    屬達成和解，此均據被告自承在卷，顯見被告犯後無論於精
    神之慰藉、金錢之賠償等各方面，均無積極填補被害人損害
    之誠意，縱被告對於本件刑事案件部分均坦承犯行，仍難認
    其犯後態度良好；原審僅量處被告有期徒刑4 月，如易科罰
    金以銀元300 元折算1 日，尚嫌過輕，上訴人執以提起本件
    上訴，為有理由；又本件被告之行為時間，係在96年4 月24
    日之前，合乎中華民國九十六年罪犯減刑條例所規定之減刑
    條件，應予減刑（詳後述），原審未及審酌上情，亦有未洽
    ，自應由本院將原判決撤銷改判。爰審酌被告因其過失行為
    致被害人肢體癱瘓，終其一生均須仰賴他人照護，而無自主
    行動之能力，對於被害人、告訴人及其他被害人家屬所造成
    之打擊甚鉅，而本件車禍事故之發生，主係肇因於被害人行
    至交岔路口轉灣時未讓直行車先行，而貿然左轉所致，被告
    之過失尚屬次要，及被告犯後於本院審理時雖坦承犯行，然
    究無賠償被害人、告訴人及其他被害人家屬之舉，亦未能就
    民事責任部分達成和解，欠缺填補損害之誠意，犯後態度難
    認良好等一切情狀，量處如主文所示之刑，以資懲儆。又關
    於有期徒刑易科罰金之折算標準，修正前刑法第41條第1 項
    前段原規定：「犯最重本刑為5 年以下有期徒刑以下之刑之
    罪，而受6 個月以下有期徒刑或拘役之宣告，因身體、教育
    、職業、家庭之關係或其他正當事由，執行顯有困難者，得
    以1 元以上3 元以下折算1 日，易科罰金」，依當時有效之
    罰金罰鍰提高標準條例第2 條（已於95年7 月1 日刪除生效
    ）前段規定，就上開數額提高為100 倍折算1 日，亦即修正
    前刑法第41條第1 項前段所規定之易科罰金折算標準，係以
    銀元100 元至300 元折算1 日，依現行法規所定貨幣單位折
    算新臺幣條例第2 條規定折算為新臺幣後，係以新臺幣300
    元至900 元折算1 日；修正後刑法第41條第1 項前段則規定
    ：「犯最重本刑為5 年以下有期徒刑以下之刑之罪，而受6
    個月以下有期徒刑或拘役之宣告者，得以新臺幣1,000 元、
    2,000 或3,000 元折算1 日，易科罰金」，亦即修正後刑法
    第41條第1 項前段所規定之易科罰金折算標準，係以新臺幣
    1,000 元、2,000 元或3,000 元折算1 日；比較新舊法之結
    果，修正後之規定，並未較有利於被告，依刑法第2 條第1
    項前段之規定，自應適用修正前刑法第41條第1 項前段、修
    正前罰金罰鍰提高標準條例第2 條規定，諭知易科罰金之折
    算標準。再被告犯罪後，中華民國九十六年罪犯減刑條例業
    經總統於96年7 月4 日公布，並自同年月16日起生效施行，
    核本件被告之犯罪時間，係在96年4 月24日以前，合於該條
    例所列之減刑要件，爰依該條例第2 條第1 項第3 款規定，
    減其宣告刑二分之一，併諭知易科罰金之折算標準。
五、檢察官於原審以95年度偵字第25973 號移送併辦之犯罪事實
    ，與被告本件經聲請簡易判決刑之犯罪事實，為同一事實，
    併予敘明。
據上論斷，應依刑事訴訟法第455 條之1 第1 項、第3 項、第
369 條第1 項前段、第364 條、第299 條第1 項前段、第300 條
，刑法第2 條第1 項前段、第284 條第1 項後段，修正前刑法第
62條前段、第41條第1 項前段，中華民國九十六年罪犯減刑條例
第2 條第1 項第3 款、第7 條，罰金罰鍰提高標準條例第1 條前
段，修正前罰金罰鍰提高標準條例第2 條，判決如主文。
本案經檢察官陳盈錦到庭執行職務
中　　華　　民　　國　　96　　年　　7　 　月　　26　　日
                  刑事第四庭  審判長法  官  王復生
                                    法  官  陳靜茹
                                    法  官  劉景宜
以上正本證明與原本無異
不得上訴
                                    書記官　謝秀青
中　　華　　民　　國　　96　　年　　8 　　月　　31　　日
附錄本案論罪科刑法條全文
刑法第284條第1項後段
刑法第284條
因過失傷害人者，處6月以下有期徒刑、拘役或5百元以下罰金，
致重傷者，處1年以下有期徒刑、拘役或5百元以下罰金。
從事業務之人，因業務上之過失傷害人者，處1年以下有期徒刑
、拘役或1千元以下罰金，致重傷者，處3年以下有期徒刑、拘役
或2千元以下罰金。
